【裁判字號】    90,家抗,60
【裁判日期】    900627
【裁判案由】    宣告死亡
【裁判全文】
臺灣高等法院高雄分院民事裁定      九十年度家抗字第六０號
    抗  告  人  乙○○
右抗告人因對甲○○聲請宣告死亡事件，對於中華民國九十年五月二十五日臺灣高雄
地方法院九十年亡字第一三號所為裁定提起抗告，本院裁定如左：
      主      文
抗告駁回。
抗告程序費用由抗告人負擔。
      理      由
一、按失蹤人為遭遇特別災難者，得於特別災難終了滿一年後為死亡宣告，民法第八
    條第三項固定有明文。惟所謂特別災難，乃有別於一般災難而言，必其災難之發
    生係出於自然或外在不可抗力者，始克相當，亦即特別災難係指風災、戰爭、海
    難等由自然或外在力量威脅生命之天災人禍而言。司法實務上，更曾多次認定例
    如失足落海、游泳沉溺等個人之意外事件，均非特別災難（參司法院七十三年十
    一月十四日七十三廳民一字第八五二號函）
二、抗告人在原審聲請意旨略以：聲請人（即抗告人）之夫甲○○（民國四十六年九
    月二日生，原住高雄市鼓山區○○○路一六一巷五十弄一八號五樓之二），於八
    十九年二月十六日隨花蓮一號輪出海，任該船之水手長，自花蓮港外錨地前往台
    北港（淡水）卸貨，不幸發生意外，所有船員計二十一人全部失蹤，雖經報警協
    助，但仍無結果，迄今行蹤不明，全無音訊。鈞院前依聲請人之聲請，於八十九
    年五月二十九日以八十九年家催字第三十號裁定「一、准對失蹤人甲○○為宣告
    死亡之公示催告。二、該失蹤人應於本公示催告最後登載新聞紙之翌日起玖個月
    內，向本院陳報其生存，如其生存，如不陳報，本院將宣告其為死亡。三、無論
    何人，凡知該失蹤人之生死者，均應於上開時日以前，將其所知之事實，陳報本
    院。」。聲請人並於八十九年六月十三日將上開裁定內容刊登於報紙，現九個月
    之公示催告期間已屆滿，仍無甲○○之音訊。為此依民法第八條第一項規定，聲
    請為宣告失蹤人死亡之判決等語。
三、經查甲○○於八十九年二月十六日隨花蓮一號輪出海後，並未按原定時間抵達台
    北（淡水）港，且迄今仍無該船舶與海員之音訊等事實，已據抗告人提出戶籍謄
    本、受理查尋人口案件登記表、船舶海事報告書、海軍總司令部書函、剪報各一
    件為證（附於原審法院八十九年度家催字第三○號卷），固堪信為真實。惟查，
    依花蓮一號輪原預定應於八十九年二月二十九日上午七時許抵達台北（淡水）港
    ，而該船所屬之「東部航運股份有限公司」於八十九年二月二十八日十八時五十
    分許，以行動電話與該船之船長聯絡時，船長仍回報稱一切正常；而自與船長聯
    絡後迄今，該船並未發出任何求救信號，就失去航蹤（參八十九年度家催字第三
    ○號卷第十八頁之船舶海事報告書）；又國軍搜救中心於八十九年二月二十九日
    十時許接獲東部航運股份有限公司之求援後，旋由飛機、海巡部隊、及海軍所派
    出十一艘軍艦，於花蓮至淡水間海域連續搜救四日均無所獲；海軍嗣更另派出二
    艘具先進搜索聲納之獵雷艦，循花蓮一號輪之原定航線搜尋進行海底探測，惟迄
    於八十九年四月六日時仍無所獲，亦未發現任何海面漂流物（參八十九年度家催
    字第三○號卷第十八頁之船舶海事報告書、第十九頁之海軍總司令部八十九年四
    月六日八十九捍戰字七四三號函）；故依花蓮一號輪出海後與所屬公司間之聯絡
    過程、及事後之搜救情形，均不足以證明曾發生諸如海上狂風巨浪等氣象、海象
    之異常現象；且既經海軍搜索結果，並未發現沈船跡象及海上漂流物，則縱認於
    花蓮一號輪航行途中氣象、海象曾發生異常現家，亦無法證明花蓮一號輪已因而
    沈沒：本件復不能排除該船係遭人挾持等可能性，則本件雖得認定花蓮一號輪及
    甲○○等船上海員已失蹤，但難認有何特別災難可言。是以，本案既無任何特別
    災難介入，則失蹤人甲○○之失蹤，與民法第八條第三項：「失蹤人為遭遇特別
    災難者，得於特別災難終了滿一年後為死亡宣告」之規定不合，原審法院八十九
    年家催字第三十號裁定准許聲請人依民法第八條第三項規定為公示催告，容有未
    洽。從而，聲請人雖依八十九年家催字第三十號裁定刊登報紙，但既與民法第八
    條第三項規定不合，則本件抗告人聲請法院判決宣告失蹤人甲○○死亡，仍無理
    由，原審予以駁回，並無不當，抗告意旨指摘原裁定不當，求予廢棄，為無理由
    ，應予駁回。
四、抗告人若欲聲請宣告甲○○死亡，應另依民法第八條第一規定於甲○○失蹤七年
    後，再依法定程序重新辦理，併此明。
五、據上論結，本件抗告為無理由，依民事訴訟法第四百九十二條第一項、第九十五
    條、第七十八條，裁定如主文。
中      華      民      國    九十      年      六      月    二十七    日
                                      臺灣高等法院高雄分院民事第五庭
~B1審判長法官  蔡明宛
~B2      法官  周慶光
~B3      法官  黃科瑜
右為正本係照原本作成。
不得再抗告。
中      華      民      國    九十      年      六      月    二十九    日
~B法院書記官  黃富美
                                                                        Ｆ


司法院資訊處製作；財團法人民間司法改革基金會備份。
